【裁判字號】    99,訴,1212
【裁判日期】    991231
【裁判案由】    第三人異議之訴
【裁判全文】
臺灣臺南地方法院民事判決              99年度訴字第1212號
原      告  劉怡惠
被      告  雲林縣土庫鎮農會
法定代理人  王淺
訴訟代理人  林秀美
上列當事人間第三人異議之訴事件，本院於民國99年12月28日言
詞辯論終結，判決如下：
    主  文
本院民國九十九年度司執字第五三五七一號清償債務強制執行事
件，就原告對於宗洺股份有限公司之薪資債權所為之強制執行程
序應予撤銷。
訴訟費用由被告負擔。
    事實及理由
一、本件原告主張：原告以臺灣雲林地方法院民國93年度執字第
    9891號債權憑證為執行名義，聲請本院對於原告所有之財產
    為強制執行，經本院以99年度司執字第53571 號強制執行事
    件（下稱系爭執行事件）受理在案，並就原告對於訴外人宗
    洺股份有限公司（下稱宗洺公司）之薪資債權核發扣押命令
    及移轉命令。茲因原告自73年結婚以後，即與配偶陳銘俊共
    同生活，未與訴外人即被繼承人劉清訓同住，不知劉清訓對
    於被告負有保證契約債務，如由原告繼續履行債務顯失公平
    ，原告依民法繼承編施行法第1 條之3 第2 項規定，應以所
    得遺產為限，負清償之責任。為此，爰依強制執行法第15條
    規定，提起第三人異議之訴；或依強制執行法第14條第1 項
    規定，提起債務人異議之訴，請求本院擇一而為原告勝訴之
    判決。並聲明求為判決：如主文第1 項所示。
二、被告抗辯：原告於繼承開始時，並未拋棄其對劉清訓之繼承
    權，亦未為限定之繼承，原告為劉清訓之繼承人，即應負清
    償之責任等語。並聲明求為判決：原告之訴駁回。
三、兩造不爭執之事項：
  (一)訴外人劉張玉粉前於83年7 月20日邀同劉清訓為連帶保證人
    ，向被告借貸2,480,000 元（下稱系爭借款），雙方約定借
    款期間自83年7 月20日起至93年7 月20日止，利息自83年7
    月20日起算，第1 次繳息日為84年1 月20日，嗣後每6 個月
    繳納1 次；本金自83年7 月20日起每6 個月為1 期，共分20
    期平均攤還；並約定利息按原告基本放款利率加碼週年利率
    1%按日計付，並同意於原告調整基本放款利率時隨同調整；
    加碼年息則於原告每1 年按原告放款利率加碼標準重新核算
    加碼碼數後，於次月繳息日起調整；且約定劉張玉粉於借款
    期間未按期攤還本金或未按期付息時，即喪失期限之利益；
    並約定未按期攤還本金或繳納利息時，其逾期在6 個月以內
    者，按上開利率10% ，超過6 個月者，按上開利率20% 計付
    違約金。並有擔保放款借據、授信約定書等影本各1 份在卷
    可按【參見本院99年度訴字第1212號卷宗（下稱本院訴字卷
    ）第26頁、第28頁）】。
  (二)系爭借款之主債務人劉張玉粉於85年7 月20日起，即未按期
    攤還本金，依約視為全部到期，劉清訓於斯時起，對於被告
    即應負連帶保證責任。復有擔保放款分戶卡影本1 份附卷可
    參（參見本院訴字卷第106 頁）。
  (三)被告前於86年間向臺灣雲林地方法院聲請核發支付命令，經
    臺灣雲林地方法院於86年4 月21日核發86年度促字第2151號
    支付命令，命劉張玉粉、劉清訓應於該支付命令送達後20日
    之不變期間內，向被告連帶給付2,480,000 元，及自85年2
    月29日起至清償日止，按被告牌告機動利率計算之利息，暨
    自85年7 月21日起至清償日止，其逾期在6 個月以內者，按
    上開利率10% ，超過6 個月者，按上開利率20% 計算之違約
    金，並連帶賠償督促程序費用131 元，上開支付命令於86年
    5 月26日確定。其後，被告於89年間以前開支付命令為執行
    名義，向臺灣雲林地方法院聲請強制執行，經該院以87年度
    執字第2919號強制執行事件受理，嗣依強制執行法第27條規
    定，核發87年度執字第2919號債權憑證；嗣被告又於93年間
    以87年度執字第2919號債權憑證，向臺灣雲林地方法院聲請
    強制執行，經該院以93年度執字第9891號強制執行事件受理
    ，嗣依強制執行法第27條規定，核發93年度執字第9891號債
    權憑證。復有臺灣雲林地方法院86年度促字第2151號支付命
    令、支付命令確定證明書、87年度執字第2919號債權憑證影
    本各1 份、93年度執字第9891號債權憑證影本3 份在卷可佐
    （參見本院訴字卷第20頁、第21頁、第38頁、第35頁至第37
    頁）。
  (四)劉清訓於89年7 月25日死亡，劉怡惠為劉清訓之繼承人，於
    劉清訓死亡以後，並未拋棄其繼承權，亦未為限定之繼承。
四、本件之爭點：
  (一)由原告繼續履行劉清訓對於原告所負之保證契約債務，是否
    顯失公平？
  (二)原告依強制執行法第15條規定，提起第三人異議之訴；或依
    強制執行法第14條第1 項規定，提起債務人異議之訴，有無
    理由？
五、得心證之理由：
  (一)由原告繼續履行劉清訓對於原告所負之保證契約債務，是否
    顯失公平？
    1.按98年6 月10日增訂公布民法繼承編施行法第1 條之3 第
      2 項規定：「繼承在民法繼承編中華民國98年5 月22日修
      正施行前開始，繼承人對於繼承開始以前已發生代負履行
      責任之保證契約債務，由其繼續履行債務顯失公平者，以
      所得遺產為限，負清償責任」，揆其立法旨意，乃認現代
      社會福利國家，應讓社會經濟弱者之生活能達一般人基本
      生活水準，並有消弭貧窮，改善提升其生活品質之作為義
      務，以保障憲法第15條之生存權。現行實務上繼承人因繼
      承而承受債務，屬無法獲悉且最常發生者，莫過於繼承人
      繼承被繼承人之保證契約債務，蓋保證人保證責任之發生
      ，繫諸主債務人是否履行債務，與一般債務人負擔自己債
      務責任之情形不同，故相較於一般債務，保證契約債務之
      存在，保證人之繼承人顯較難知悉。又債權人貸予借款時
      所評估者，乃為主債務人及保證人本身之資力，通常不會
      就保證人之繼承人之資力併予評估。從而繼承人如因而繼
      承保證契約債務以致影響生存權，國家即有加以保護之必
      要。且本次民法修正既已改採「繼承人負限定責任為原則
      」之制度，自宜同時溯及保護此等繼承人（最高法院99年
      度臺上字第936 號判決意旨參照）。次按，由繼承人繼續
      履行債務是否顯失公平，應以繼承人與繼承債務發生之關
      連性、繼承人於繼承開始前自被繼承人處取得財產之有無
      及其多寡，暨債務人現實之經濟狀況為判斷之準據，換言
      之，應以該繼承債務之發生，繼承人是否曾受有利益及債
      務人自身之經濟情況為判斷基礎，若繼承人與繼承債務之
      發生並無關連、繼承人對被繼承人財產狀況全然無涉，或
      依債務人之經濟狀況，令其對於被繼承人之債務負完全清
      償責任，將影響其生存權者，即屬顯失公平。
    2.查，原告主張自73年結婚以後，即與配偶陳銘俊共同生活
      ，未與劉清訓同住之事實，業據其提出戶籍登記除戶簿影
      本1 份為證（參見本院訴字卷第95頁），為被告於言詞辯
      論時不爭執，依民事訴訟法第280 條第1 項規定，視同自
      認，堪信為真；而劉張玉粉於83年間乃以農業資金為由，
      向被告借貸系爭借款，並由劉清訓擔任連帶保證人，復有
      借款申請書影本1 份在卷可按（參見本院訴字卷第105 頁
      ）。準此，劉張玉粉既於原告結婚未與劉清訓同住多年以
      後，始因農業資金之需求，邀同劉清訓為連帶保證人，向
      被告借貸系爭借款，自難認劉清訓所負保證契約債務之發
      生，與原告有何關連；再被告並未舉證證明原告於繼承開
      始前曾自劉清訓處取得財產之事實，亦難認原告於繼承開
      始前，曾自劉清訓處取得任何財產；又原告目前任職於宗
      洺公司，於98年之薪資所得為413,148 元，名下並無不動
      產，復有稅務電子閘門財產所得調件明細表1 份在卷可按
      （參見本院訴字卷第12頁），可見原告之經濟狀況並不富
      裕。從而，劉清訓所負保證契約債務之發生，與原告既無
      關連；而原告於繼承開始前復未自劉清訓處取得任何財產
      ；且以原告並不富裕之經濟狀況觀之，如令其對於劉清訓
      生前所負本金業已高達2,480,000 之前開債務負完全清償
      責任，勢必影響其生計，使其生活難以維持一般人基本之
      生活水準，影響其生存權，堪認由原告繼續履行劉清訓對
      於原告所負之保證契約債務，應屬顯失公平。
  (二)原告依強制執行法第15條規定，提起第三人異議之訴；或依
    強制執行法第14條第1 項規定，提起債務人異議之訴，有無
    理由？
    1.按限定繼承之繼承人，就被繼承人之債務，唯負以遺產為
      限度之物的有限責任。故就被繼承人之債務為執行時，限
      定繼承人僅就遺產之執行居於債務人之地位，如債權人就
      限定繼承人之固有財產聲請強制執行，應認限定繼承人為
      強制執行法第15條之第三人，得提起第三人異議之訴，請
      求撤銷強制執行程序（最高法院77年臺抗字第143 號判例
      足參）。次按，民法繼承篇於98年6 月10日修正施行後，
      繼承人就被繼承人之保證債務，僅負以遺產為限度之物的
      有限責任，如債權人就繼承人之固有財產聲請強制執行，
      應認繼承人為強制執行法第15條之第三人，得提起第三人
      異議之訴，請求撤銷強制執行程序（最高法院99年度臺上
      字第595 號判決意旨參照）。
    2.查，劉張玉粉前於83年7 月20日邀同劉清訓為連帶保證人
      ，向被告借貸系爭借款；系爭借款之主債務人劉張玉粉於
      85年7 月20日起，即未按期攤還本金，依約視為全部到期
      ，劉清訓於斯時起，對於被告即應負連帶保證責任，為兩
      造所不爭執，並有擔保放款借據、授信約定書、擔保放款
      分戶卡等影本各1 份在卷可按（參見本院訴字卷第26頁、
      第28頁、第106 頁），足見原告對於被告所負之前開債務
      ，乃於繼承開始以前已發生代負履行責任之保證債務；再
      由原告繼續履行劉清訓對於原告所負之保證契約債務，顯
      失公平，已如前述，則原告主張其依民法繼承編施行法第
      1 條之3 第2 項規定，應以所得遺產為限，負清償之責任
      ，即屬正當。至被告雖抗辯：原告於繼承開始時，並未拋
      棄其對劉清訓之繼承權，亦未為限定之繼承，原告為劉清
      訓之繼承人，即應負清償之責任等語，惟查，被告上開辯
      解，顯與民法繼承編施行法第1 條之3 第2 項規定有違，
      自不足採。
    3.次查，原告對於前開繼承自劉清訓之保證契約債務，既以
      自劉清訓處所得遺產為限，負清償之責任；而原告對於宗
      洺公司之薪資債權，復為其個人為宗洺公司服勞務之對價
      ，屬於原告之固有財產，而非劉清訓之遺產，揆之前揭規
      定及說明，原告就系爭事件之執行標的物即其對於宗洺公
      司之薪資債權，即屬強制執行法第15條所稱有足以排除強
      制執行權利之第三人。準此，原告依強制執行第15條規定
      ，提起第三人異議之訴，請求撤銷系爭執行事件，就其對
      於宗洺公司之薪資債權所為之強制執行程序，洵屬有據，
      應予准許。
    4.原告另雖主張依強制執行法第14條第1 項規定，提起債務
      人異議之訴，聲明求為判決：如主文第1 項所示。惟按，
      原告以單一之聲明，主張二以上訴訟標的，而請求法院擇
      一訴訟標的為其勝訴之判決者，乃所謂選擇訴之合併，原
      告依其中之一訴訟標的可獲全部受勝訴判決時，法院得僅
      依該項訴訟標的而為判決，對於其他訴訟標的無庸審酌（
      最高法院94年度臺上字第2311號判決意旨參照）。查，本
      件原告乃以單一之聲明，主張本於強制執行法第15條規定
      ，提起第三人異議之訴；或依同法第14條第1 項規定，提
      起債務人異議之訴，訴請本院擇一而為原告勝訴之判決，
      揆之前揭說明，乃選擇訴之合併，本院既已認原告本於強
      制執行法第15條規定，提起之第三人異議之訴為有理由，
      自毋庸再就其本於強制執行法第14條第1 項規定，提起之
      債務人異議之訴，有無理由，予以論述，附此敘明。
六、綜上所述，原告依強制執行法第15條規定，提起第三人異議
    之訴，請求撤銷系爭執行事件就原告對於宗洺公司之薪資債
    權所為之強制執行程序，為有理由，應予准許。
七、本件事證已臻明確，兩造其餘攻擊防禦方法，經核與本件判
    決結果不生影響，爰不一一論述，附此敘明。
八、據上論結，本件原告之訴為有理由，依民事訴訟法第78條，
    判決如主文。
中    華    民    國    99    年    12    月    31    日
                    民事第三庭  法  官  伍逸康
以上正本係照原本作成。
如不服本判決，應於送達後20日內，向本院提出上訴狀並表明上
訴理由，如於本判決宣示後送達前提起上訴者，應於判決送達後
20日內補提上訴理由書（須附繕本）。
中    華    民    國    99    年    12    月    31    日
                                書記官  盧昱蓁

司法院資訊處製作；財團法人民間司法改革基金會備份。
